臺灣基隆地方法院刑事判決　　　　　　　　　　　　　九十三年度易字第一三五號
　　公　訴　人　臺灣基隆地方法院檢察署檢察官
　　被　　　告　甲○○
　　　　　　　　丙○○
　　　　　　　　乙○○○
　　右　二　人
　　選任辯護人　王信雄律師
右列被告因家暴罪妨害自由等案件，經檢察官聲請以簡易判決處刑（九十三年度調偵
字第一四號），本院認為不宜，改依通常程序進行審理，並判決如左：
    主      文
本件被訴妨害自由部分，均無罪。
其餘被訴傷害部分，均公訴不受理。
    理      由
一、公訴暨原聲請簡易判決處刑意旨略以：緣被告甲○○與被告丙○○、乙○○○分
    別為夫妻及婆媳關係，三人同住於基隆市安樂區○○○街六十二巷六十七號三樓
    。民國九十二年十一月二十日夜間九時許，被告甲○○與被告丙○○在上址，因
    房間使用問題而發生爭執，被告丙○○並於被告甲○○拉住渠等小兒子黃英端手
    臂欲離開房間時，上前制止，乃其雙方竟互相基於普通傷害之犯意，互為拉扯致
    傷及對方，被告乙○○○聞聲前來後，被告丙○○竟復承前犯意，並與被告乙○○○基於傷害及妨害自由之犯意聯絡，由被告丙○○將被告甲○○強壓在床上，
    以此方式剝奪被告甲○○之行動自由，被告乙○○○則以帶子企圖綁住被告甲○○之雙腳，嗣因被告甲○○揮舞雙腳掙扎而未果，被告丙○○並掌摑被告甲○○
    之雙頰，被告乙○○○則以手抓捶甲○○之下體，嗣被告甲○○遭壓制約十分鐘
    後始行掙脫，正欲離去房間時，被告丙○○又上前制止，雙方竟又承前傷害之犯
    意互為拉扯，致被告甲○○受有下體２Ｘ２公分抓痕、臉部２Ｘ２公分腫脹、兩
    耳後１Ｘ１公分抓痕之傷害；被告丙○○則受有左手臂２Ｘ２公分、２Ｘ１公分
    抓傷、右手臂２Ｘ２公分、２Ｘ１公分抓傷、左頸部２Ｘ１公分抓痕之傷害，因
    認被告甲○○涉犯刑法第二百七十七條第一項之傷害罪嫌；被告丙○○及乙○○○則涉犯刑法第二百七十七條第一項之傷害罪嫌及同法第三百零二條第一項之剝
    奪他人行動自由罪嫌云云。
二、(一)按犯罪事實應依證據認定之，無證據不得認定其犯罪事實；又不能證明被告犯
    罪者，應諭知被告無罪之判決，刑事訴訟法第一百五十四條第二項、第三百零一
    條第一項分別定有明文。而事實之認定，應憑證據，如未發現相當證據或證據不
    足以證明，自不能以推測或擬制之方法，為裁判基礎（最高法院四十年臺上字第
    八六號判例）。再認定不利於被告之事實，須依積極證據，苟積極證據不足為不
    利於被告事實之認定時，即應為有利於被告之認定，更不必有何有利之證據（最
    高法院三十年上字第八一六號判例）；又所謂「積極證據足以為不利被告事實之
    認定」係指據為訴訟上證明之全盤證據資料，在客觀上已達於通常一般之人均不
    致於有所懷疑，而得確信被告確曾犯罪之程度，若未達到此一程度，而有合理懷
    疑之存在時，即無從為有罪之認定（最高法院七十六年臺上字第四九八六號判例
    ）。(二)次按告訴乃論之罪，告訴人於第一審辯論終結前得撤回告訴；又告訴經撤
    回者，應諭知不受理之判決，刑事訴訟法第二百三十八條第一項、第三百零三條
    第三款亦有明白規定。
三、訊之被告甲○○、丙○○、乙○○○均堅詞否認有何公訴人所指之右開犯行；至
    公訴人認被告涉有本起妨害自由及傷害犯行，則係以被告三人之陳述、卷附之診
    斷證明書及證人黃尚君、黃婉君之證述為其論據。
四、經查：
  (一)被告丙○○、乙○○○被訴妨害自由罪名之部分（無罪之部分）：
  1.本院綜合被告即告訴人甲○○、被告丙○○、被告乙○○○及證人黃尚君、黃婉
    君於偵查及本院調查、審判中之供述及卷附診斷證明書（九十三年度偵字第一二
    九號偵查卷第七頁、第十六頁、第三十三頁）之記載，堪認本案發生之緣由經過
    如下：
    緣被告丙○○與告訴人甲○○感情素來不睦而長期處於分居狀態。案發當天，告
    訴人甲○○將其寢具拿回主臥室，竟遭被告丙○○將其丟出房間，一來一往幾回
    合後，告訴人甲○○竟開始吵鬧，並持枕頭毆擊被告丙○○，再動手拉扯被告丙○○，造成被告丙○○左頭部２Ｘ１公分抓痕之傷害。彼等四歲幼子即證人黃英
    瑞及被告丙○○之母即被告乙○○○聞聲醒來後，乃先後進入主臥室查看，詎告
    訴人甲○○竟以自己右手用力抓住證人黃英瑞左手，欲將證人黃英瑞帶離現場（
    帶離開房間），證人黃英瑞因而喊叫說痛；被告丙○○見狀，旋強力將告訴人甲○○及證人黃英瑞拉開，並再度與告訴人甲○○發生拉扯，被告丙○○並因彼此
    之拉扯而受有左、右手臂２Ｘ２公分、２Ｘ１公分之抓傷各一處；嗣告訴人甲○○再度趨前欲拉證人黃英瑞，被告丙○○乃再度上前制止，並與告訴人甲○○再
    起肢體衝突，被告丙○○並順手將告訴人甲○○壓制在床上，再出手毆擊告訴人
    甲○○臉頰，造成告訴人甲○○臉部２Ｘ２公分腫脹之傷害；嗣被告乙○○○見
    情況混亂，乃上前欲將證人黃英瑞帶離現場，適告訴人甲○○因遭被告丙○○壓
    制在床而不斷揮動雙腳，亂踢不停，因而踢到被告乙○○○之胸部，使被告乙○○○撞及牆壁而受有右小腿及左膝部淤傷、胸口壓點痛約２公分之傷害；被告乙○○○起身後，為制止被告甲○○不斷揮動雙腳、亂踢不停之舉動，乃出手抓扯
    告訴人甲○○之下體，造成告訴人甲○○之下體２Ｘ２公分抓傷之傷害；詎告訴
    人甲○○雙腳仍揮踢不停，被告乙○○○這才拿取錢袋之帶子擬綁住告訴人甲○○之雙腳，以暫緩告訴人甲○○之揮踢舉動，惟因告訴人甲○○動作激烈而無法
    綑綁完成；被告丙○○見狀，乃即請被告乙○○○打電話報警。十分鐘以後，被
    告丙○○乃鬆手讓告訴人甲○○得以自行起身，惟告訴人甲○○起身欲出房門之
    際，復為被告乙○○○加以攔阻，被告乙○○○並出手抓其頭髮，造成告訴人甲○○兩耳後１Ｘ１公分抓痕之傷害。
  2.本案事發緣由及經過，既經本院認定如前所述，準此以觀，本案在事件發生之初
    ，動手實施傷害行為者，實為告訴人甲○○，而非被告丙○○；惟告訴人甲○○
    於事件發生之初，持枕頭毆擊與出手拉扯被告丙○○之行為，對被告丙○○而言
    ，實無異於不法之侵害，且其不法侵害係一直處於存續狀態，被告丙○○就此並
    無容忍之義務。尤有進者，告訴人甲○○出手用力抓住證人黃英瑞（年僅四歲）
    之左手，欲帶證人黃英瑞離開房間，證人黃英瑞並因而喊叫說痛，此際，告訴人
    甲○○之所為，更已逾越父母對子女懲戒權合法行使之範圍，而同屬對證人黃英
    瑞之不法侵害，且其侵害亦係處於繼續狀態，被告丙○○既身為證人黃英瑞之父
    ，則其就告訴人甲○○侵害證人黃英瑞之不法行為尤無容忍之義務。因此，無論
    係出於為防衛自己權利之意思，或係基於防衛證人黃英瑞權利之意思，被告丙○○將告訴人甲○○與證人黃英瑞強行拉開，並順手將告訴人甲○○壓制在床上之
    行為，皆應不罰。同理，被告乙○○○無論是接續防衛被告丙○○之權利，或為
    防衛證人黃英瑞之權利，或因其曾先遭告訴人甲○○腳踢成傷，而出於防衛自己
    權利之意思，皆得主張正當防衛而免其責任。
  3.撇開正當防衛不談，被告丙○○於本院調查時係自陳稱：告訴人甲○○之娘家都
    有憂鬱症，並有自殘傾向，且告訴人甲○○在九十二年七月間，曾有撞牆之行為
    ，是伊懷疑告訴人甲○○亦有類似之精神病，惟告訴人甲○○均拒絕就醫；又案
    發當時，伊母即被告乙○○○及三位小孩（包括證人黃英瑞）進入伊主臥室時，
    伊曾向渠等說明伊與告訴人甲○○並非在吵架，而是告訴人甲○○之上開疾病發
    作，是伊嗣後壓制告訴人甲○○之目的，無非係意在避免告訴人甲○○傷害自己
    及小孩等語。告訴人甲○○雖否認自己有何被告丙○○所指之精神疾病，然其並
    不否認其娘家有憂鬱症及被告丙○○所指之撞牆情事。是被告丙○○眼見告訴人
    甲○○抓住證人黃英瑞之左手，並耳聞證人黃英瑞喊痛之時，倘放任告訴人甲○○將證人黃英瑞帶離現場，則告訴人甲○○是否可能失控傷害自己，又是否可能
    失控而傷及證人黃英瑞？凡此，皆屬一般具有辨別事理能力之成年人，遇相同情
    況所想當然爾之懷疑！茲告訴人甲○○將證人黃英瑞帶離開現場後續所可能引發
    之危害，既屬難以控制，則期待被告丙○○當此之際，完全無動於衷，放任告訴
    人甲○○之所為，誠屬毫無可能。同理，欲期待被告乙○○○不出手制止告訴人
    甲○○，亦屬不可期待。要求被告丙○○、乙○○○在此時「不作為」，既完全
    欠缺期待之可能，則被告丙○○、乙○○○之前揭所為，自毫無妨害自由罪責之
    可言！
  4.再者，觀之本件涉案者彼此於警詢相互指訴之情節，告訴人甲○○所指控者，乃
    被告丙○○將其壓在床上，打其耳光；又被告乙○○○抓住其雙腳，抓傷其下體
    ，抓其頭髮及耳朵，並稱：被告乙○○○「還想要用繩子綁我」等語；至被告丙○○、乙○○○則係分別單純指控告訴人甲○○傷害（九十二年度偵字第一二九
    號偵查卷第五頁、第十頁、第十四頁）。申言之，告訴人甲○○與被告丙○○、
    乙○○○於警詢相互指訴傷害時，俱無「綁住雙腳」乙節之描述；且告訴人甲○○於偵查中，在指訴其遭共同傷害情節之時，亦僅簡單提及被告丙○○將其「推
    到床舖上壓住」而已，而無「綁住雙腳」之陳述（九十二年度偵字第一二九號偵
    查卷第二六頁）。由此可見，告訴人甲○○於事件之初，並無自由被妨害之感覺
    ，至被告丙○○、乙○○○二人於行為之際，則更無妨害告訴人甲○○自由之認
    知。參諸被告丙○○壓制告訴人甲○○之後不久，旋請被告乙○○○去電報警，
    並鬆手讓告訴人甲○○得以自行起身；而被告乙○○○事實上亦未以繩索捆綁告
    訴人甲○○等情節，更堪認被告丙○○、乙○○○二人壓制告訴人甲○○之目的
    ，不過係意在短暫之制止，以排除侵害而已，渠等主觀上，均欠缺妨害自由之故
    意存在。
  5.至檢察官雖認告訴人甲○○在遭受壓制以後，其踢腳被告乙○○○之行為，乃正
    當防衛之行使，然檢察官所認定之事實與本院還原真相後所認定之事實，顯然不
    符，是檢察官以此為由而對告訴人甲○○所為之不起訴處分，自不能拘束本院之
    認定，併此指明（惟被告乙○○○指控告訴人甲○○傷害之部分，業據被告乙○○○於本院調查時撤回告訴，附此說明）。
  6.綜上研析，被告丙○○、乙○○○之前開各項辯解，極有可能為真；就客觀而言
    ，即為有利被告之合理可疑存在，在無客觀方法以排除此項合理可疑時，依罪疑
    利益歸被告原則，應為有利於被告事實之認定，而無從認定被告丙○○、乙○○○確有前揭被訴犯行。此外，本院在職權調查之範圍內，復查無其他積極證據足
    以證明被告確有公訴人所指之妨害自由犯行，揆諸前述規定，既不能證明被告犯
    罪，自應為其無罪之諭知，以昭審慎。
  (二)被告丙○○、乙○○○、甲○○被訴傷害罪名之部分（公訴不受理之部分）：
    茲本件被告彼此互控傷害之部分，公訴人認係觸犯刑法第二百七十七條第一項之
    傷害罪嫌，依同法第二百八十七條前段規定，須告訴乃論。茲因被告三人業已達
    成和解，被告三人並已當庭撤回對彼此之告訴（詳見本院九十三年度基簡字第二
    八二號刑事卷宗九十三年四月二十一日訊問筆錄），揆諸前開說明，本件被告被
    訴傷害罪名之部分，自應為公訴不受理之諭知；又被告甲○○被訴傷害罪名，而
    經本院諭知不受理之部分，並不經言詞辯論為之。
五、檢察官雖聲請本院以簡易判決處刑，然本件既或查有前述無罪部分之情節（詳見
    四之(一)之部分），或查有前述應為不受理諭知之情節（詳見四之(二)之部分），則
    依刑事訴訟法第四百五十一條之一第四項但書之規定，即不宜以簡易判決處刑，
    爰職權改依通常程序進行審理，並分別為被告無罪、公訴不受理之諭知，附此說
    明。
據上論斷，應依刑事訴訟法第四百五十二條、第三百零一條第一項、第三百零三條第
三款、第三百零七條，判決如主文。
本案經檢察官張長樹到庭執行職務。
中      華      民      國      九十三      年      六      月    九    日
                                臺灣基隆地方法院刑事第四庭
                                      審判長法  官  陳志祥
                                            法  官  陳玉雲
                                            法  官  王慧惠
右正本證明與原本無異。
對於本件判決如有不服，應於收受送達後十日內，向本院提出上訴書狀，上訴於臺灣
高等法院，並按他造當事人之人數附具繕本。
                                            書記官  王月娥
中      華      民      國      九十三      年      六      月    九    日
